臺灣臺中地方法院民事判決
110年度重訴字第455號
110年度 訴 字第689號
原      告  
即  被  告  林群曜


訴訟代理人  陳頂新律師（代理110年度重訴字第455號）
複 代理 人  郭怜君律師（代理110年度重訴字第455號，事後解

            陳相懿律師（代理110年度重訴字第455號）
            林淑婷律師（代理110年度重訴字第455號）
被      告  
即  原  告  周庭蓉

訴訟代理人  胡昇寶律師（代理110年度重訴字第455號）
            柯連登律師（代理110年度 訴 字第689號）
上列當事人間請求返還借名登記物等、返還不當得利事件，本院
於民國111年6月17日言詞辯論終結，判決如下：
    主      文
乙○○之訴及假執行之聲請均駁回。
乙○○之訴之訴訟費用由乙○○負擔。
乙○○應給付甲○○新臺幣80萬元，及自民國110年3月11日起至清償
日止，按週年利率百分之5計算之利息。
甲○○之訴之訴訟費用由乙○○負擔。
本判決第三項於甲○○以新臺幣80萬元供擔保後，得假執行。
    事實及理由
壹、程序方面
　　按分別提起之數宗訴訟，其訴訟標的相牽連或得以一訴主張
    者，法院得命合併辯論；命合併辯論之數宗訴訟，得合併裁
    判，民事訴訟法第205條第1、2項定有明文。本件乙○○起訴
    主張兩造間就坐落臺中市○○區○○段0000地號土地及同段36建
    號建物（門牌號碼臺中市○○區○○路00號，下稱系爭新光路90
    號房屋，與基地合稱系爭新光路90號房、地）有借名登記關
    係，爰於訴之聲明第1項請求甲○○移轉登記系爭新光路90號
    房、地予乙○○，經本院以110年度重訴字第455號返還借名登
    記物等事件受理在案（下稱甲案），甲○○則起訴主張乙○○無
    權占用系爭新光路90號房屋1樓店面，爰請求乙○○返還相當
    於租金之不當得利，經本院以110年度訴字第689號返還不當
    得利事件受理在案（下稱乙案）。足見甲、乙兩案之訴訟標
    的相牽連，本院得依上揭規定命合併辯論，並合併裁判，合
    先敘明。
貳、甲案實體方面
一、乙○○主張：
（一）借名登記部分：①兩造於民國88年2月14日結婚，乙○○於婚
      後經營「華進裝潢工程企業社」。乙○○於93年7月間有意
      購買門牌號碼臺中市○○區○○路00號房、地（下稱新光路88
      號房、地）、系爭新光路90號房、地，將兩戶打通經營裝
      潢事業，乙○○之母親訴外人戴梅便鼓勵乙○○一次購買兩戶
      。當時首次購屋之利息繳低，但一人只限一戶，為節省房
      屋貸款之利息，乙○○遂於93年9月15日將新光路88號房、
      地登記為自己所有、將系爭新光路90號房、地借名登記於
      甲○○名下。上開房屋、土地前2期之購屋款及裝修費用係
      由乙○○之父親訴外人林水杉支付，後續之銀行貸款亦均由
      乙○○以營業所得單獨繳納，甲○○則無收入，客觀上並無資
      力負擔貸款。經乙○○努力不懈後，終於103年5月2日全數
      清償完畢。②乙○○於104年10月間經由訴外人殷鳳嬌介紹而
      準備購買坐落彰化縣○○鄉○○段000地號土地（下稱系爭芬
      園鄉土地）作為短期投資理財之用，基於對甲○○之信任，
      乃將購地事宜交由甲○○處理。因購買該土地係供投資理財
      之用，預計短期內脫手，且甲○○時常表示無安全感、無保
      障、想自殺云云，乙○○在甲○○不斷之要求下，遂於104年1
      1月2日將系爭芬園鄉土地借名登記於甲○○名下，然仍由乙
      ○○自己管理、使用該土地，並無使甲○○取得土地所有權之
      意思。③兩造之婚姻關係自105年4月起開始出現裂痕，甲○
      ○種種異常之行為造成乙○○莫大壓力，乙○○為改善兩造間
      之關係，遂於105年8月4日將坐落臺中市○○區○○段000地號
      土地及同段2041建號建物（門牌號碼臺中市○○區○○路000
      號，與基地合稱系爭新南路143號房、地）之應有部分二
      分之一借名登記於甲○○名下。準此，兩造間就系爭新光路
      90號房、地、系爭芬園鄉土地、系爭新南路143號房、地
      應有部分二分之一，均有借名登記關係，爰類推適用民法
      第549條第1項規定，以甲案起訴狀繕本送達甲○○為終止借
      名登記關係之意思表示，並依不當得利之法律關係或類推
      適用民法第541條第2項規定，請求甲○○將系爭新光路90號
      房、地所有權、系爭芬園鄉土地所有權、系爭新南路143
      號房、地應有部分二分之一，移轉登記予乙○○。
（二）情事變更部分：乙○○前於106年間對甲○○提起返還房地訴
      訟，經本院以106年度重訴字第106號返還房地等事件受理
      在案（下稱前案），其後兩造於106年10月18日達成協議
      並簽立協議書1紙（下稱系爭協議書），當時乙○○之收入
      穩定，故於系爭協議書第8條第2句承諾自106年11月20日
      起按月給付甲○○6萬元，該筆費用性質上屬給予甲○○及兩
      造子女之生活費。詎料，自109年間新冠肺炎疫情爆發後
      ，乙○○之營業收入及租金收入均大受影響，若繼續按月給
      付甲○○6萬元，將入不敷出，此非兩造於簽立系爭協議書
      時所能預料。再者，系爭協議書簽立後，兩造相處仍舊不
      睦，甲○○侵害配偶權之行為業經臺灣高等法院臺中分院（
      下稱臺中高分院）109年度上易字第261號判賠確定，另甲
      ○○更於107年12月7日對乙○○提起離婚訴訟，上開事項亦非
      兩造於簽立系爭協議書時所能預料。依社會通常之觀念，
      如要乙○○依系爭協議書第8條第2句繼續負擔每月6萬元之
      扶養義務，對乙○○顯失公平，故應將金額調降為每月3萬5
      000元較為合理，爰依民法第227條之2第1項規定，請求法
      院判決甲○○依系爭協議書第8條第2句得向乙○○請求給付之
      數額，自110年7月1日起調整為每月3萬5000元等語。
（三）並聲明：1、甲○○應將坐落臺中市○○區○○段0000地號土地
      及其上36建號即門牌號碼臺中市○○區○○路00號建物移轉登
      記予乙○○。2、甲○○應將坐落臺中市○○區○○段000地號土地
      及其上2041建號即門牌號碼臺中市○○區○○路000號建物，
      所有權應有部分均為二分之一，移轉登記予乙○○。3、甲○
      ○應將坐落彰化縣○○鄉○○段000地號土地移轉登記予乙○○。
      4、甲○○依兩造於106年10月18日協議書第8條，得向乙○○
      請求給付之數額，自110年7月1日起調整為每月3萬5000元
      。5、願供擔保，請准宣告假執行。
二、甲○○則以：
（一）借名登記部分：否認兩造間就系爭新光路90號房、地、系
      爭芬園鄉土地、系爭新南路143號房、地有借名登記關係
      存在，此情應由乙○○負舉證責任。兩造婚後共同從事裝潢
      工程事業，相互扶持，方有乙○○目前名下之資產。系爭協
      議書第1條第1項僅約定系爭新光路90號房、地及系爭芬園
      鄉土地目前登記於甲○○名下，甲○○應辦理預告登記，內容
      為處分該等不動產應經乙○○同意，另該協議書第1條第3項
      亦僅約定系爭新南路143號房、地按登記現況維持共有，
      上開條款均未言明任何借名登記之事實。系爭新光路90號
      房、地購買後，後續之貸款係由兩造共同經營「華進裝潢
      工程企業社」之營業收入支付，短短數年內便將貸款還清
      ，非由乙○○自身之資產支付。且兩造就系爭新光路90號房
      、地，已於前案調解成立，乙○○不得再行起訴。兩造婚後
      曾共同投資購買農地2筆，其中1筆登記於乙○○名下，另1
      筆登記於甲○○名下，其後將登記於甲○○名下之農地出售，
      售得價金由乙○○取走，再於104年間以甲○○名義購買系爭
      芬園鄉土地，而依兩造於系爭協議書第2條之約定，可知
      乙○○並未否認甲○○對系爭芬園鄉土地之所有權，故系爭芬
      園鄉土地並無借名登記之情事。兩造於102年間以共同經
      營之營業獲利向銀行貸款購買系爭新南路143號房、地，
      登記於乙○○名下，嗣兩造簽立系爭協議書後，合意由甲○○
      提供系爭新光路90號房、地向銀行辦理抵押貸款，以清償
      系爭新南路143號房、地之貸款，該貸款由甲○○自107年11
      月起繳納迄今。乙○○於105年8月4日將系爭新南路143號房
      、地應有部分二分之一移轉登記予甲○○之原因為「夫妻贈
      與」，更足證明乙○○所謂之借名登記並非事實。
（二）情事變更部分：系爭協議書第8條第2句所定乙○○應按月給
      付甲○○之6萬元，性質上為乙○○依該條第1句收取各該不動
      產租金所應支付甲○○之對價，乙○○依系爭協議書第8條第1
      句所收取之租金遠遠高於每月應給付甲○○之6萬元，故乙○
      ○主張本件有情事變更，亦不可採等語，資為抗辯。
（三）並聲明：1、乙○○之訴駁回。2、如受不利益判決，願供擔
      保，請准宣告免為假執行。
三、本件經兩造整理並簡化爭點，其結果如下（參見甲案卷一第
    423─425頁）：
【不爭執事項】
（一）關於臺中市○○區○○路00號房屋及坐落基地臺中市○○區○○段
      0000地號土地所有權全部（系爭新光路90號房、地）：
   1、房、地於93年9月15日以買賣為原因，登記於甲○○名下，
      其貸款於97年間業已繳清。
   2、房、地上均有於107年4月27日設定登記、以永豐銀行為抵
      押權人、擔保債權總額為1120萬元之最高限額抵押權。
   3、房、地上均有於107年6月1日辦理之預告登記，請求權人
      為乙○○、義務人為甲○○、內容為土地或建物權利移轉之請
      求權。
（二）關於彰化縣○○鄉○○段000地號土地所有權全部（系爭芬園
      鄉土地）：
   1、土地於104年11月2日以買賣為原因，登記於甲○○名下。
   2、土地有於106年11月10日辦理之預告登記，請求權人為乙○
      ○、義務人為甲○○、內容為土地權利移轉之請求權。
（三）關於臺中市○○區○○路000號房屋及坐落基地臺中市○○區○○
      段000地號土地所有權全部（系爭新南路143號房、地）：
   1、房、地於102年4月29日以買賣為原因，登記於乙○○名下
   2、房、地之應有部分二分之一於105年8月4日以夫妻贈與為
      原因，移轉登記於甲○○名下。
   3、目前乙○○、甲○○登記之應有部分各二分之一。
（四）系爭協議書為兩造於106年10月18日所簽訂，形式真正不
      爭執。
（五）本院106年度重訴字第106號返還房地等事件（前案）乃於
      106年10月25日調解成立，乙○○並於同日具狀撤回起訴。
（六）兩造同意本院審酌前案卷內證人陳郁媖、戴梅之證述內容
      ，故於本件不聲請通知證人到庭作證。
（七）系爭新光路90號房屋1樓，目前由乙○○經營「華進室內設
      計＆裝修工程」，自106年11月起至110年2月止共計40個月
      ，乙○○均有占有使用之事實。該房屋2樓以上則為出租之
      套房，租金由乙○○收取。
【甲案爭執事項】
（一）乙○○訴之聲明第1項，有無民事訴訟法第249條第1項第7款
      所列之起訴不合法情形？
（二）兩造間就①系爭新光路90號房地、②系爭芬園鄉土地、③系
      爭新南路143號房地之應有部分，是否各存有借名登記關
      係？
（三）若有，乙○○類推適用民法第549條第1項規定，以本件起訴
      狀繕本送達甲○○為終止借名登記關係之意思表示，並依不
      當得利之法律關係或類推適用民法第541條第2項規定，請
      求甲○○上開房屋、土地之所有權或應有部分移轉登記於乙
      ○○，各有無理由？
（四）系爭協議書第8條第2句「但乙方（乙○○）應自106年11月2
      0日起，於每月20日前給付甲方（甲○○）6萬元」之約定，
      是否因情事變更，非當時所得預料，而依其原有效果顯失
      公平？
（五）乙○○依民法第227條之2規定，聲請本院判決自110年7月1
      日起，乙○○依該條款應給付甲○○之數額，從按月6萬元調
      整為3萬5000元，有無理由？
四、得心證之理由
（一）借名登記部分─系爭新光路90號房、地：
   1、按調解經當事人合意而成立；調解成立者，與訴訟上和解
      有同一之效力；和解成立者，與確定判決有同一之效力；
      除別有規定外，確定之終局判決就經裁判之訴訟標的，有
      既判力，民事訴訟法第416條第1項、第380條第1項、第40
      0條第1項分別定有明文。次按所謂同一事件，指同一當事
      人就同一訴訟標的法律關係，求為相同或相反或可以代用
      之判決而言。又確定判決所生之既判力，為免同一紛爭再
      燃，以杜當事人就法院據以判斷訴訟標的法律關係之基礎
      資料，再次要求法院另行確定或重新評價，故對當事人及
      後訴法院均有拘束力。當事人除就確定之終局判決經裁判
      之訴訟標的，不得更行起訴（既判力之消極作用）外，並
      就關於基準時點之權利狀態，不得以該確定判決言詞辯論
      終結前所提出或得提出而未提出之其他攻擊防禦方法，為
      與該確定判決意旨相反之主張；法院亦不得為與該確定判
      決既判事項相異之認定，此乃既判力所揭「法院應以既判
      事項為基礎處理新訴」及「禁止矛盾」之積極作用，觀之
      民事訴訟法第400條第1項規定之旨趣即明（最高法院110
      年度台上字第217號判決要旨參照）。
   2、經查，前案訴訟與本件訴訟之當事人及訴之聲明第1項皆
      屬相同。關於前案訴之聲明第1項之原因事實，乙○○主張
      兩造間就系爭新光路90號房、地有借名登記關係，爰起訴
      終止該借名登記關係，並請求被告返還之，與本件訴訟亦
      無不同。再者，兩造在前案審理中於106年10月25日調解
      成立（106年度中司移調字第290號，下稱前案調解筆錄）
      ，其中就系爭新光路90號房、地部分，前案調解筆錄第1
      項載明：「相對人願於106年11月30日前就其所有坐落臺
      中市○○區○○段0000地號土地（面積88平方公尺、權利範圍
      全部）及其上同段36建號建物（即門牌號碼臺中市○○區○○
      路00號，權利範圍全部），向地政機關辦理預告登記，登
      記內容為『甲○○就系爭不動產所為之處分，應經乙○○同意』
      。相對人並同意得由聲請人單獨向地政機關辦理該預告登
      記」。以上事實，均經本院調閱前案卷宗查明無誤。由此
      可知，前案訴之聲明第1項實際上有經調解成立，其調解
      成立之內容即為前案調解筆錄第1項，而該項調解內容已
      清楚確認系爭新光路90號房、地為甲○○「所有」，僅其處
      分時須經乙○○同意。是乙○○主張前案調解筆錄非就前案起
      訴請求之事項為之，前案調解筆錄仍未解決兩造間就系爭
      新光路90號房、地是否存有借名登記關係云云，即無可採
      。至於乙○○於調解成立之同日具狀撤回起訴，則係就前案
      尚未調解成立之事項予以撤回，仍無礙於前案訴之聲明第
      1項業經調解成立之事實，併此指明。
   3、準此，前案調解筆錄所載內容，與確定判決有同一之效力
      ，故依民事訴訟法第400條第1項規定，在兩造間有既判力
      。而依既判力「禁止矛盾」之積極作用，兩造於本件訴訟
      中，不得以前案調解成立前已提出或得提出之攻擊防禦方
      法，為與前案調解筆錄意旨相反之主張，而本院亦不得為
      與其相異之認定。本件乙○○主張兩造間就系爭新光路90號
      房、地有借名登記關係乙節，無非係以前案調解成立前已
      提出或得提出之攻擊防禦方法為其論據，然前案調解筆錄
      第1項既已清楚確認系爭新光路90號房、地為甲○○「所有
      」，兩造間即應受此前案調解筆錄之既判力所拘束，而本
      院亦不得再為相反之認定。是乙○○猶執前詞主張兩造間就
      系爭新光路90號房、地有借名登記關係云云，自屬於法不
      合。
（二）借名登記部分─系爭芬園鄉土地、系爭新南路143號房、地
      ：
   1、按民事訴訟如係由原告主張權利者，應先由原告負舉證之
      責；若原告先不能舉證，以證實自己主張之事實，則被告
      就其抗辯事實即令不能舉證，或其所舉證據尚有疵累，亦
      應駁回原告之請求。又按稱「借名登記」者，謂當事人約
      定一方將自己之財產以他方名義登記，而仍由自己管理、
      使用、處分，他方允就該財產為出名登記之契約。主張借
      名登記者，自應就該借名登記之事實負舉證責任（最高法
      院101年度台上字第1775號判決要旨參照）。本件乙○○主
      張兩造間就系爭芬園鄉土地及系爭新南路143號房、地均
      有借名登記關係，為甲○○所否認，則應由乙○○就借名登記
      之事實負舉證責任。
   2、系爭芬園鄉土地：
　　⑴經查，系爭芬園鄉土地之所有權係於104年11月2日以「買
      賣」為原因，從訴外人洪秀梅移轉登記至甲○○名下，有土
      地異動索引在卷可參（見甲案卷一第395頁）。乙○○雖主
      張，其於104年10月間準備購買系爭芬園鄉土地作為短期
      投資理財之用，基於對甲○○之信任，乃將購地事宜交由甲
      ○○處理，因購買該土地係供投資理財之用，預計短期內脫
      手，且甲○○時常表示無安全感、無保障、想自殺云云，其
      在甲○○不斷之要求下，遂將系爭芬園鄉土地借名登記於甲
      ○○名下，然仍由自己管理、使用該土地，並無使甲○○取得
      土地所有權之意思云云。惟此屬乙○○之片面空言，且為甲
      ○○所否認，自難採信。
　　⑵乙○○另主張系爭芬園鄉土地之買賣價金係由其所全數支付
      云云，並舉出不動產買賣契約書、支票及本票各1張、銀
      行帳戶存摺等件為證（見甲案卷一第323─343頁）。然查
      ，乙○○所提出之票據中，有1張支票係以「華進室內設計
      有限公司」名義簽發，另1張本票則以甲○○名義簽發（見
      甲案卷一第333頁），而依系爭芬園鄉土地買賣契約第3條
      之約定，前者為簽約款之支付，後者則為本票擔保之性質
      （見甲案卷一第325─327頁）。再查，乙○○所提出之銀行
      帳戶存摺共2本，僅其中1本為乙○○所有之帳戶，另1本則
      為「華進室內設計有限公司」之帳戶（見甲案卷一第337─
      343頁）。由此可知，系爭芬園鄉土地之買賣價金或擔保
      金，其來源包含乙○○、甲○○及「華進室內設計有限公司」
      ，並非全數來自乙○○一人。按公司與個人在法律上之人格
      各自獨立，由個人擔任負責人之公司所提供之資金，顯不
      等於個人本人提供之資金，故縱使乙○○為「華進室內設計
      有限公司」之負責人，以「華進室內設計有限公司」之資
      金支付系爭芬園鄉土地之買賣價金，仍不得視為由乙○○個
      人支付買賣價金。準此，乙○○主張買賣價金由其全數支付
      云云，難認屬實。
　　⑶再者，兩造於系爭協議書第1條第1項僅約定：「...彰化縣
      ○○鄉○○段000地號土地（權利範圍1分之1）等不動產，現
      登記於甲方名下，甲方應辦理預告登記，其內容為處分該
      不動產，應經乙方同意」；於第2條亦僅約定同意委託仲
      介出售系爭芬園鄉土地，出售所得價金淨額由兩造各分半
      數（見甲案卷一第99頁），就系爭芬園鄉土地均無任何借
      名登記關係之敘述。此外，甲○○於本院110年10月21日行
      準備程序時係陳稱：系爭芬園鄉土地之買賣價金係由乙○○
      私人帳戶之款項支付，但之前伊與乙○○打拼時，款項均係
      放在其帳戶內等語（見甲案卷一第196頁），並未承認系
      爭芬園鄉土地之買賣價金均由乙○○個人全數支付，更未承
      認兩造間就系爭芬園鄉土地有借名登記關係。是依本院上
      開調查證據之結果，乙○○主張兩造間就系爭芬園鄉土地有
      借名登記關係云云，要無可採。
   3、系爭新南路143號房、地：
　　⑴經查，系爭新南路143號房、地所有權係於102年4月29日先
      以「買賣」為原因移轉登記至乙○○名下，嗣後其應有部分
      二之分一再於105年8月4日以「夫妻贈與」為原因移轉登
      記至甲○○名下，為兩造所不爭執（見不爭執事項（三））
      。乙○○雖主張，兩造之婚姻關係自105年4月起開始出現裂
      痕，甲○○種種異常之行為造成乙○○莫大壓力，乙○○為改善
      兩造間之關係，遂於105年8月4日將系爭新南路143號房、
      地之應有部分二分之一借名登記於甲○○名下云云，並舉出
      LINE對話紀錄為證（見甲案卷一第79頁）。然經本院調閱
      前案卷宗查得，乙○○於前案訴訟中就系爭新南路143號房
      、地部分，係主張依民法第416條第1項第1款之規定撤銷
      贈與，並請求甲○○返還之，可知乙○○於前案中並不爭執其
      將系爭新南路143號房、地應有部分二分之一移轉登記予
      甲○○之原因為夫妻贈與。乃乙○○遲至本件訴訟中始更易其
      詞，改稱上開移轉登記實際上為借名登記，移轉原因載為
      「夫妻贈與」之用意僅在避稅云云，已屬前後矛盾，殊難
      採信。
　　⑵乙○○又舉出手機簡訊畫面（見甲案卷一第97頁），主張甲○
      ○曾經表示打算賤賣系爭新南路143號房、地，倘若甲○○為
      系爭新南路143號房、地應有部分二分之一之實際所有權
      人，豈有輕率賤賣之理云云。惟查，甲○○是否有意賤賣系
      爭新南路143號房、地，動機多端，此與兩造間就該不動
      產是否存有借名登記關係本屬二事，上情自難為有利於乙
      ○○之認定。另外，系爭協議書第1條第3項僅載明：「臺中
      市○○區○○段00地號土地及其地上物即門牌號碼臺中市○○區
      ○○路000號房屋（本房地，甲乙雙方權利範圍各2分之1）
      ，按登記現況維持共有」（見甲案卷一第99頁），就系爭
      新南路143號房、地並無任何借名登記關係之約定。是依
      本院上開調查證據之結果，乙○○主張兩造間就系爭新南路
      143號房、地有借名登記關係云云，亦屬無稽。　　　
（三）情事變更部分：　　　
   1、按契約成立後，情事變更，非當時所得預料，而依其原有
      效果顯失公平者，當事人得聲請法院增、減其給付或變更
      其他原有之效果，民法第227條之2第1項定有明文。依上
      開規定請求增、減給付或變更契約原有效果者，應以契約
      成立後，發生非當時所得預料之劇變，依原有效果履行契
      約顯失公平，始足當之。倘所發生之情事，綜合社會經濟
      情況、一般觀念及其他客觀情事加以判斷，尚未超過依契
      約原有效果足以承受之風險範圍，即難認有情事變更，自
      無上開規定之適用（最高法院110年度台上字第1696號判
      決要旨參照）。
   2、經查：
　　⑴系爭協議書第8條第1、2句明文約定：「臺中市○○區○○路00
      號、90號等2間房屋之套房及臺中市○○區○○路000號1樓店
      面等租金收入，由乙方管理。但乙方應自106年11月20日
      起，於每月20日前給付甲方6萬元。」（見甲案卷一第101
      頁）。關於系爭協議書第8條第2句所定金錢給付之性質，
      乙○○主張為每月給予甲○○及兩造子女之生活費，甲○○則主
      張屬乙○○收取系爭協議書第8條第1句所列不動產租金而應
      支付甲○○之對價，兩造各執一詞。然無論該金錢給付之性
      質為何，兩造倘欲聲請法院依情事變更原則調整其數額，
      均須符合民法第227條之2第1項所示之要件。
　　⑵乙○○雖主張，自109年間新冠肺炎疫情爆發後，其營業收入
      及租金收入均大受影響，若繼續按月給付甲○○6萬元，將
      入不敷出，此非兩造於簽立系爭協議書時所能預料，依社
      會通常之觀念，如要乙○○依系爭協議書第8條第2句繼續負
      擔每月6萬元之扶養義務，對乙○○顯失公平，故應將金額
      調降為每月3萬5000元較為合理云云，並舉出崇佑裝璜工
      程有限公司108年5月至6月及110年5月至6月之營業人銷售
      額與稅額申報書各1張、系爭新光路90號房屋2樓至5樓套
      房於110年1月至10月之租金損益報表共10張為證（見甲案
      卷一第245─247頁、第249─267頁），以證明其所營公司之
      營業收入及套房之租金收入均有減少。惟觀諸上開租金損
      益報表，乙○○每月收取之租金高達數十萬元，縱使扣除應
      負擔之成本、按月應給付甲○○之6萬元、應償還乙○○母親
      戴梅之貸款，亦多有剩餘數萬元（僅110年1、8、9月為負
      數，其餘月份均有剩餘）。倘再加上公司之營收，乙○○每
      月仍有相當充裕之資金可供運用。準此，由乙○○依系爭協
      議書第8條第2句之約定，繼續按月給付甲○○6萬元，實難
      符合民法第227條之2第1項所謂「依其原有效果顯失公平
      」之要件。
　　⑶乙○○另主張，兩造於系爭協議書簽立後，相處仍舊不睦，
      甲○○侵害配偶權之行為業經臺中高分院109年度上易字第2
      61號判賠確定，另甲○○更於107年12月7日對乙○○提起離婚
      訴訟，上開事項亦非兩造於簽立系爭協議書時所能預料云
      云，並舉出臺中高分院109年度上易字第261號判決為據（
      見甲案卷一第105─114頁）。然查，甲○○有無外遇、兩造
      間之婚姻關係是否生變等節，與乙○○應否依約按月給付6
      萬元予甲○○，本屬二事，兩者不得混為一談。況就甲○○侵
      害配偶權之行為，乙○○既已獲得賠償確定，自難認乙○○繼
      續依約按月給付甲○○6萬元有何顯失公平之處。至於兩造
      裁判離婚確定後，相關贍養費、未成年子女扶養費之酌定
      ，則屬離婚訴訟受訴法院之權責，亦非本院所能介入。是
      乙○○上開主張，並不可採。
　　⑷況且，系爭協議書第13條約定：「甲、乙雙方夫妻間於簽
      定本協議書前之全部糾葛紛爭問題均以本協議書記載為準
      ，就簽定本協議書前之主張、質疑等日後均不得再以任何
      理由對他方提出主張，以維甲、乙雙方夫妻和諧關係」（
      見甲案卷一第101頁），該條既已載明「均以本協議書記
      載為準」、「日後均不得再以任何理由對他方提出主張」
      等語，可知兩造於簽立系爭協議書時，業已拋棄情事變更
      原則之主張權，故乙○○猶執前詞，主張系爭協議書第8條
      第2句應適用情事變更原則予以調整云云，實屬無稽。
   3、基上，乙○○依民法第227條之2第1項規定，請求本院判決
      甲○○依系爭協議書第8條第2句，得向乙○○請求給付之數額
      ，自110年7月1日起調整為每月3萬5000元，於法無據。
五、綜上所述，乙○○①依不當得利之法律關係或類推適用民法第5
    41條第2項規定，請求甲○○將系爭新光路90號房、地所有權
    、系爭芬園鄉土地所有權、系爭新南路143號房、地應有部
    分二分之一，移轉登記予乙○○；②依民法第227條之2第1項規
    定，請求本院判決甲○○依系爭協議書第8條第2句，得向乙○○
    請求給付之數額，自110年7月1日起調整為每月3萬5000元，
    均無理由，應予駁回。又乙○○之訴既經駁回，其假執行之聲
    請即失所附麗，應併予駁回。
六、本件事證已臻明確，兩造其餘主張及舉證，核與判決結果無
    影響，爰不逐一論斷，附此敘明。
七、訴訟費用負擔之依據：民事訴訟法第78條。
參、乙案實體方面
一、甲○○主張：兩造簽立系爭協議書時，系爭協議書第8條第1句
    僅就新光路88號房、地及系爭新光路90號房屋之2樓以上套
    房部分達成使用收益之協議，並未涉及系爭新光路90號房屋
    之1樓店面部分，甲○○並未同意乙○○管理使用系爭新光路90
    號房屋1樓店面，故乙○○自106年11月起，已不得再行使用之
    ，然乙○○明知上情，竟在使用新光路88號房、地1樓經營「
    崇佑裝潢工程有限公司」外，擅自無權占用系爭新光路90號
    房屋1樓經營店面營利，自106年11月起至110年2月止，無法
    律上原因受有相當於租金之不當得利共40個月，致甲○○受有
    損害。衡諸該處鄰近學校、大里黃昏市場，屬有多家銀行、
    郵局進駐之精華商業區，且當地每月租金行情多在2萬元以
    上，應認該處1樓店面之租金以每月2萬元為適當。準此，乙
    ○○應返還甲○○相當於租金之不當得利，共80萬元【計算式：
    2萬元/月＊40個月＝80萬元】，爰依不當得利之法律關係提起
    本件訴訟等語。並聲明：（一）乙○○應給付甲○○80萬元，及
    自起訴狀繕本送達翌日起至清償日止，按週年利率5％計算之
    利息。（二）願供擔保，請准宣告假執行。
二、乙○○則以：兩造於88年2月14日結婚，乙○○於婚後經營「華
    進裝潢工程企業社」。乙○○於93年7月間有意購買新光路88
    號房、地及系爭新光路90號房、地，將兩戶打通經營裝潢事
    業，乙○○之母親戴梅便鼓勵乙○○一次購買兩戶。當時首次購
    屋之利息繳低，但一人只限一戶，為節省房屋貸款之利息，
    乙○○遂於93年9月15日將新光路88號房、地登記為自己所有
    、將系爭新光路90號房、地借名登記於甲○○名下。上開房屋
    、土地前2期之購屋款及裝修費用係由乙○○之父親林水杉支
    付，後續之銀行貸款亦均由乙○○以營業所得單獨繳納，甲○○
    則無收入，客觀上並無資力負擔貸款。經乙○○努力不懈後，
    終於103年5月2日全數清償完畢。詎甲○○將系爭新光路90號
    房、地占為己有，且與乙○○間並無租賃關係，甲○○請求乙○○
    支付租金毫無理由。乙○○曾於106年間對甲○○提起前案訴訟
    ，審理期間甲○○即將敗訴，始苦求繼續維持婚姻圓滿並請求
    乙○○撤回訴訟，乙○○為維持家庭和諧，遂同意撤回訴訟，不
    料甲○○當時實際上係騙取乙○○同情以避免自身損失等語，資
    為抗辯。並聲明：甲○○之訴駁回。
三、本件經兩造整理並簡化爭點，其結果如下（見乙案卷第157─
    160頁）：
【不爭執事項】
（一）關於臺中市○○區○○路00號房屋及坐落基地臺中市○○區○○段
      0000地號土地所有權全部（系爭新光路90號房、地）：
   1、房、地於93年9月15日以買賣為原因，登記於甲○○名下，
      其貸款於97年間業已繳清。
   2、房、地上均有於107年4月27日設定登記、以永豐銀行為抵
      押權人、擔保債權總額為1120萬元之最高限額抵押權。
   3、房、地上均有於107年6月1日辦理之預告登記，請求權人
      為乙○○、義務人為甲○○、內容為土地或建物權利移轉之請
      求權。
（二）關於彰化縣○○鄉○○段000地號土地所有權全部（系爭芬園
      鄉土地）：
   1、土地於104年11月2日以買賣為原因，登記於甲○○名下。
   2、土地有於106年11月10日辦理之預告登記，請求權人為乙○
      ○、義務人為甲○○、內容為土地權利移轉之請求權。
（三）關於臺中市○○區○○路000號房屋及坐落基地臺中市○○區○○
      段000地號土地所有權全部（系爭新南路143號房、地）：
   1、房、地於102年4月29日以買賣為原因，登記於乙○○名下
   2、房、地之應有部分二分之一於105年8月4日以夫妻贈與為
      原因，移轉登記於甲○○名下。
   3、目前乙○○、甲○○登記之應有部分各二分之一。
（四）系爭協議書為兩造於106年10月18日所簽訂，形式真正不
      爭執。
（五）本院106年度重訴字第106號返還房地等事件（前案）乃於
      106年10月25日調解成立，乙○○並於同日具狀撤回起訴。
（六）兩造同意本院審酌前案卷內證人陳郁媖、戴梅之證述內容
      ，故於本件不聲請通知證人到庭作證。
（七）系爭新光路90號房屋1樓，目前由乙○○經營「華進室內設
      計＆裝修工程」，自106年11月起至110年2月止共計40個月
      ，乙○○均有占有使用之事實。該房屋2樓以上則為出租之
      套房，租金由乙○○收取。
【乙案爭執事項】
（一）系爭協議書第8條第1句，授權乙○○使用系爭新光路90號房
      、地之範圍，是否包含1樓店面部分？
（二）乙○○自106年起至110年2月止，共計40個月占有使用系爭
      新光路90號房屋1樓店面，是否無法律上原因，而構成不
      當得利？
（三）甲○○提起本件返還不當得利訴訟，是否違背系爭協議書第
      13條之約定？
（四）若甲○○得請求乙○○返還不當得利，則甲○○主張當地行情租
      金為每月2萬元，並以此作為計算標準，請求乙○○給付40
      個月相當於租金之不當得利共80萬元，有無理由？
四、得心證之理由
（一）乙○○並無占有使用系爭新光路90號房屋1樓店面之法律上
      原因：
   1、按不當得利依其類型可區分為「給付型之不當得利」與「
      非給付型不當得利」，前者係基於受損人之給付而發生之
      不當得利，後者乃由於給付以外之行為（受損人、受益人
      、第三人之行為）或法律規定或事件所成立之不當得利。
      在「給付型之不當得利」固應由主張不當得利請求權人（
      受損人），就不當得利成立要件中之「無法律上之原因」
      負舉證責任；惟在「非給付型之不當得利」中之「權益侵
      害之不當得利」，由於受益人之受益非由於受損人之給付
      行為而來，而係因受益人之侵害事實而受有利益，因此祇
      要受益人有侵害事實存在，該侵害行為即為「無法律上之
      原因」，受損人自不必再就不當得利之「無法律上之原因
      」負舉證責任，如受益人主張其有受益之「法律上之原因
      」，即應由其就此有利之事實負舉證責任。又「非給付型
      之不當得利」中之「權益侵害之不當得利」，凡因侵害取
      得本應歸屬於他人權益內容而受利益，致他人受損害，欠
      缺正當性，亦即以侵害行為取得應歸屬他人權益內容之利
      益，而從法秩權益歸屬之價值判斷上不具保有利益之正當
      性者，即應構成「無法律上之原因」而成立不當得利（最
      高法院100年度台上字第899號判決要旨參照）。
   2、經查，系爭新光路90號房、地目前登記於甲○○名下，此為
      兩造所不爭執（見不爭執事項（一））。其次，系爭新光
      路90號房屋1樓，目前由乙○○經營「華進室內設計＆裝修工
      程」，自106年11月起至110年2月止共計40個月，乙○○均
      有占有使用之事實，兩造亦無爭執（見不爭執事項（七）
      ）。由此觀之，乙○○已受有占有使用系爭新光路90號房屋
      1樓店面之利益長達40個月，致房屋所有權人甲○○受有損
      害。此種情形，乃以侵害行為取得本應歸屬甲○○權益內容
      之利益，而從法秩權益歸屬之價值判斷上不具保有利益之
      正當性，核屬非給付型不當得利中之「權益侵害之不當得
      利」。乙○○雖辯稱其受有上開利益具有法律上之原因，然
      此為甲○○所否認，故依上揭非給付型不當得利之舉證責任
      分配法則，應由乙○○就其所辯之情詞負舉證責任。
   3、乙○○主張兩造間就系爭新光路90號房、地有借名登記關係
      乙節，核無可採，業經本院論斷如上（見甲案之判決理由
      ），不再贅述。再者，系爭新光路90號房屋1樓為「華進
      室內設計＆裝修工程」店面，2樓至5樓則為出租之套房，
      兩造並無爭執（見不爭執事項（七））。而觀諸系爭協議
      書第8條第1句僅載明：「臺中市○○區○○路00號、90號等2
      間房屋之套房及臺中市○○區○○路000號1樓店面等租金收入
      ，由乙方管理」（見乙案卷第21頁），可知該條約定授權
      乙○○使用系爭新光路90號房屋之範圍，僅限於該屋2樓至5
      樓之「套房」，不含1樓店面部分，此為「明示其一、排
      除其他」解釋之當然結果。倘若甲○○有意授權乙○○一併使
      用系爭新光路90號房屋1樓店面部分，系爭協議書第8條第
      1句應會將此清楚揭示，不會僅記載「套房」二字。由此
      足見，兩造就系爭新光路90號房屋1樓店面之使用權，實
      際上未於系爭協議書中達成任何共識，該使用權歸屬仍應
      回歸民法判斷之。
   4、基上，乙○○無法舉證證明其自106年11月起至110年2月止
      ，占有使用系爭新光路90號房屋1樓店面營業共40個月之
      行為具有法律上之原因，則乙○○之該行為構成不當得利，
      足堪認定。
（二）甲○○提起本件返還不當得利訴訟，並無違背系爭協議書第
      7條或第13條之約定：
   1、按「兩造間全部訴訟事件，民事訴訟應撤回訴訟；刑事訴
      訟則應（告訴乃論部分）撤回告訴或表明已冰釋誤會取得
      諒解並不再追究被告刑事責任」、「甲、乙雙方夫妻間於
      簽定本協議書前之全部糾葛紛爭問題均以本協議書記載為
      準，就簽定本協議書前之主張、質疑等日後均不得再以任
      何理由對他方提出主張，以維甲、乙雙方夫妻和諧關係」
      ，系爭協議書第7條、第13條分別有明文約定（見乙案卷
      第21頁）。
   2、乙○○雖辯稱，依系爭協議書第7條、第13條之約定，甲○○
      不得再提起本件訴訟云云。惟查，系爭協議書第7條之適
      用範圍，依其文義觀之，僅限於兩造於106年10月18日簽
      立系爭協議書時已經提出之民事、刑事訴訟案件，而不含
      未來之訴訟案件，故兩造並未拋棄日後之訴訟權。其次，
      系爭協議書第13條之效力範圍，依其文義觀之，亦僅及於
      兩造於106年10月18日簽立系爭協議書時，有在該協議書
      上明文約定之事項。換言之，系爭協議書上有明文約定之
      事項，依系爭協議書第13條，悉依系爭協議書所載為準，
      兩造日後不得再行提出相反之主張。然如前所述，兩造就
      系爭新光路90號房屋1樓店面之使用權，並未於系爭協議
      書中達成任何共識，該使用權歸屬仍舊處於懸而未決之狀
      態。則兩造於此範圍內之權利義務，仍應回歸適用民法預
      設之規定，尚無適用系爭協議書第13條之餘地。故乙○○上
      開所辯，容有誤會。
（三）甲○○請求乙○○返還40個月相當於租金之不當得利80萬元，
      為有理由：
   1、按無法律上之原因而受利益，致他人受損害者，應返還其
      利益。雖有法律上之原因，而其後已不存在者，亦同，民
      法第179條定有明文。無權占有他人房屋，可能獲得相當
      於租金之利益，為社會通常之觀念（最高法院61年台上字
      第1695號判決要旨參照）。
   2、查乙○○自106年11月起至110年2月止，占有使用系爭新光
      路90號房屋1樓店面營業共40個月之行為，構成不當得利
      ，已如前述，則依上揭說明，甲○○自得請求乙○○返還相當
      於租金之不當得利。觀諸卷附GOOGLE地圖及彩色現場照片
      ，系爭新光路90號房屋周遭之生活機能相當良好（見乙案
      卷第33─35頁、甲案卷一第345─353頁）；參諸卷附591房
      屋交易搜尋結果，該屋附近房屋之租金多在2萬元以上（
      見乙案卷第121─125頁）；另依乙○○提供之租金損益報表
      所示，系爭新光路90號房屋2樓至5樓套房部分在滿租之情
      形下，單一樓層之每月租金加總後均有超過2萬元（見甲
      案卷一第249─267頁）。綜觀上情，本件甲○○主張以每月2
      萬元作為相當於租金不當得利之計算標準，難認過高。準
      此，甲○○請求乙○○返還相當於租金之不當得利，共計80萬
      元【計算式：2萬元/月＊40個月＝80萬元】，自屬有據。末
      查，系爭協議書第8條第2句雖有約定乙○○應按月給付甲○○
      6萬元，然如前所述，系爭協議書第8條第1句所列之不動
      產範圍並未包含系爭新光路90號房屋1樓店面部分，故同
      條第2句所載按月給付之6萬元，自非乙○○使用系爭新光路
      90號房屋1樓店面所支付甲○○之對價，故該金錢給付仍不
      得免除乙○○之不當得利返還責任，併此指明。
   3、末按給付無確定期限者，債務人於債權人得請求給付時，
      經其催告而未為給付，自受催告時起，負遲延責任，其經
      債權人起訴而送達訴狀，或依督促程序送達支付命令，或
      為其他相類之行為者，與催告有同一之效力；遲延之債務
      ，以支付金錢為標的者，債權人得請求依法定利率計算之
      遲延利息。但約定利率較高者，仍從其約定利率；應付利
      息之債務，其利率未經約定，亦無法律可據者，週年利率
      為百分之5，民法第229條第2項、第233條第1項、第203條
      分別定有明文。本件甲○○對乙○○之不當得利返還請求權，
      係以支付金錢為標的，且屬無確定期限之給付，乙○○應受
      甲○○催告後仍未給付，始負遲延責任。甲○○茲以起訴狀繕
      本送達乙○○進行催告，乙○○合法收受起訴狀繕本後（見乙
      案卷第49頁送達證書），迄未給付，應自送達翌日起負遲
      延責任。準此，甲○○請求加計自起訴狀繕本送達翌日即11
      0年3月11日起至清償日止，按週年利率5％計算之法定遲延
      利息，核無不合。　　　
五、綜上所述，甲○○依不當得利之法律關係，請求乙○○返還相當
    於租金之不當得利共80萬元，及自110年3月11日起至清償日
    止，按週年利率5％計算之利息，為有理由，應予准許。
六、甲○○陳明願供擔保，請求宣告假執行，核無不合，爰酌定相
    當之擔保金額宣告之。　　
七、本件事證已臻明確，兩造其餘主張及舉證，核與判決結果無
    影響，爰不逐一論斷，附此敘明。
八、訴訟費用負擔之依據：民事訴訟法第78條。
中　　華　　民　　國　　111 　年　　7 　　月　　15　　日
                  民事第五庭  審判長法  官  陳文爵
                                    法  官  施懷閔
                                    法　官  陳盈睿
以上正本係照原本作成。
如不服本判決，應於判決書正本送達翌日起20日內，向本院提出
聲明上訴狀，並按他造人數檢附繕本。如委任律師提起上訴者，
應一併繳納上訴裁判費。
中　　華　　民　　國　　111 　年　　7 　　月　　15　　日
                                    書記官  張卉庭